【裁判字號】    90,訴,2323
【裁判日期】    901205
【裁判案由】    返還投資款
【裁判全文】
臺灣臺中地方法院民事判決  九十年度訴字第二三二三號
    原      告  蕭文南
    被      告  甲○○
右當事人間請求返還投資款事件，本院判決如左：
    主      文
原告之訴及其假執行之聲請均駁回。
訴訟費用由原告負擔。
    事      實
甲、原告方面：
一、聲明：
  (一)被告應給付原告新台幣（下同）五百五十萬元及自民國（下同）八十九年五月八日起至
    清償日止，按週年利率百分之五計算之利息。
  (二)願供擔保請准宣告假執行。
二、陳述：
  (一)緣被告於八十六年一月間稱其為中國河南省長立事業集團有限公司之負責人，該公司經
    銷豪門內衣，生產塑膠產品並在葉縣開發土地，為了在台灣成立控股公司，亟需資金投
    入，邀請原告投資五百萬元，並允諾前三年保障每年利潤至少百分之十即五十萬元，三
    年期滿後原告可以決定是否繼續投資，若原告不願意，則其立即將五百萬元返還。惟查
    ，原告已於八十六年二月一日投資五百萬元，被告亦於八十七年及八十八年各支付原告
    五十萬元之利潤，惟應於八十九年二月一日支付之五十萬元，迄今仍未支付，且被告迄
    今仍未在台灣成立控股公司之資料交給原告，在台控股公司是否成立，令人啟疑。原告
    乃於八十九年四月二十六日委任律師以存證信函催告被告於函到十日內支付五十萬元，
    且原告已不願意繼續投資，亦請同時將五百萬元返還，被告於八十九年四月二十七日收
    受該存證信函，惟迄今仍未支付相關款項，原告自得請求被告給付五百五十萬元及自八
    十九年五月八日起至清償日止，按年利率百分之五計算之利息。
  (二)被告於「中國河南省長立事業集團有限公司1997年度組織調整後之展望及營運梗概」上
    載明：「為新成立位於河南省平頂山市葉縣土地開發及塑膠事業部之集資，擬以發行優
    先股之方式，以保證每年不低於10％股息方式，再集資新台幣（空白）萬元，業有下列
    人員有表示出資意願，其資金以1997年二月（空白）日到位為準。蕭文南出資新台幣五
    百萬元‧‧‧上述人員在台灣組成控股公司型態，掌控河南省之財務、營運之管理。」
    。茲台灣控股公司未成立，原告自得請求被告返還投資款五百萬元，另請求五十萬元之
    利潤。
  (三)關於五百萬元部分係依不當得利之法律關係請求：
  1.被告未在中國河南省成立長立事業集團有限公司，且未將原告登記為股東：
    (1)被告以在中國河南省成立長立事業集團有限公司為由，邀原告加入為股東，請原告將
      投資款五百萬元匯入王弘毅在華南銀行清水分行000000000000號帳戶，
      原告於八十六年二月一日依約匯入，嗣被告及王弘毅出具收據，明載：「茲收到蕭文
      南先生投資河南省長立集團公司資金新台幣五百萬元整，該資金於一九九七年二月一
      日匯入王弘毅清水華南銀行活期存款戶頭，此資金林壁鋒、王弘毅二人負責確實投入
      長立公司營運，恐口無憑，立此憑證」。惟被告迄未在中國河南省成立長立事業集團
      有限公司，遑論將原告登記為股東。
    (2)至於被告所提「河南省長立日用品有限公司股東名冊」，乃其片面製作，並無證據以
      實其說；且「河南長立日用品有限公司」與「河南長立事業集團有限公司」亦非相同
      ，原告亦未經登記為股東。
    (3)被告既未在中國河南省成立長立事業集團有限公司，且未將原告登記為股東，則其向
      原告收取投資款五百萬元即無法律上原因。
  2.未在台灣成立控股公司：被告於「中國河南省長立事業集團有限公司1997年度組織調整
    後之展望及營運梗概」上明載：「為新成立位於河南省平頂山市葉縣土地開發及塑膠事
    業部之集資，擬以發行優先股之方式，以保證每年不低於10％股息方式，再集資新台幣
    （空白）萬元，業有下列人員有表示出資意願，其資金以1997  年二月（空白）日到位
    為準。蕭文南出資新台幣五百萬元‧‧‧上述人員在台灣組成控股公司型態，掌控河南
    省之財務、營運之管理。」。茲台灣控股公司未成立，原告自得依不當得利之法律關係
    請求被告返還投資款五百萬元。
  (四)關於五十萬元部分：
  1.依照前揭「中國河南省長立事業集團有限公司1997年度組織調整後之展望及營運梗概」
    內容所載，原告之優先股息保證每年不低於百分之十即五十萬元，茲中國河南省長立事
    業集團有限公司既未成立，原告自得請求被告支付第三年之保證優先股息五十萬元。
  2.被告於八十七年三月十七日委由另一投資人李詩宗支付原告五十萬元，另於八十八年四
    月間委由李詩宗負責經營之茂彰運動護具股份有限公司支付五十萬元之支票一紙。
  (五)關於利息起算日部分：原告於八十九年四月二十六日委任律師以存證信函催告被告於函
    到十日內支付五十萬元，亦請同時將五百萬元返還，被告於八十九年四月二十七日收受
    ，原告自得請求自十日期滿之翌日即八十九年五月八日起計算之遲延利息。
  (六)原告係委託被告將投資款五百萬元轉交中國河南省長立事業集團有限公司以便登記為股
    東，故兩造間就此有委任關係存在。但被告竟未將該投資款交付欲投資之公司，因此被
    告收到原告交付的五百萬元為不當得利。
  (七)依據兩岸關係條例第七十一條之規定，被告應給付原告五十萬元：依據台灣地區與大陸
    地區人民關係條例第七十一條規定：「未經許可之大陸地區法人團體或其他機構以其名
    義在台灣地區與他人為法律行為者，其行為人就該法律行為應與該大陸地區法人團體或
    其他機構負連帶責任。」。經查，中國河南省長立事業集團有限公司未經我國許可，被
    告以該公司之名義邀原告加入股東，並保證每年以不低於百分之十股息發行優先股，期
    限三年，依上開規定，被告自應與中國河南省長立事業集團有限公司就每年支付不低於
    百分之十之股息即五十萬元給付原告，負連帶責任。
  (八)原告主張係投資兩個公司，但是投資比例沒有詳細區分。惟嗣後經訴訟代理人表明探求
    當事人之真意乃為投資河南省長立事業集團有限公司。
  (九)兩造間約定之投資約定已成立生效，但原告擬投資之公司迄未成立，原告更未成為股東
    ：
  1.兩造間曾約定由原告出資五百萬元，則兩造間之投資契約已成立生效。惟依據前揭營運
    梗概之內容所示，原告擬投資者乃新成立之公司即中國河南省長立事業集團有限公司，
    而非被告原先已成立之河南省長立日用品有限公司。茲中國河南省長立事業集團有限公
    司迄未成立，原告自亦尚未成為股東。
  2.茲中國河南省長立事業集團有限公司既尚未成立，原告復已解除與被告間之投資契約，
    原告自得基於不當得利之規定及民法第二百五十九條第一款規定請求被告返還五百萬元
    。茲再以本書狀之送達作為解除之意思表示。投資契約既已解除，被告收受原告之投資
    款五百萬元即無法律上原因，原告自得基於不當得利之規定及民法第二百五十九條第一
    款規定請求被告返還五百萬元。
三、證據：提出台中區中小企業銀行入戶電匯通知單一份、被告名片一紙、簽收單據一份、
    存證信函及回執一份、營運梗概紀錄一份、轉帳傳票影本一份，請求向彰化商業銀行清
    水分行調閱由茂彰運動護具股份有限公司簽發、票載發票日為八十八年四月十七日、帳
    號為０六００八—四、票號0000000，面額為五十萬元之支票正反面影本、存證
    信函及回執各一份。
乙、被告方面：
一、聲明：如主文所示。
二、陳述：
  (一)原告主張皆與事實不符，被告鄭重予以否認。
  (二)經查，系爭五百萬元，原告係匯給訴外人王弘毅，其屬原告加入河南省長立日用品有限
    公司為股東之股款。事實上，被告根本不認識原告，該系爭五百萬元既非由被告個人拿
    走，原告起訴請求被告返還，自屬無理由。原告如欲退出投資，自應循公司法有關轉讓
    出資之規定處理，被告個人亦無承受之義務。又被告個人並未於八十七年、八十八年交
    付原告各五十萬元。
  (三)原告依不當得利之法律關係起訴，惟被告並未受有任何利益。原告亦承認系爭五百萬元
    係匯入訴外人王弘毅在華南銀行清水分行000000000000號帳戶，則王弘毅
    取得該款項後如何使用？是否轉交被告？敬請查明，惟均與被告個人無關。
  (四)原告指其投資之系爭五百萬元每年優先股息五十萬元，被告於八十七年三月十七日委由
    另一投資人李詩宗支付，另於八十八年四月間委由李詩宗經營之茂彰運動護具股份有限
    公司交付五十萬元之支票云云。被告否認該二筆五十萬元係由被告委由李詩宗代付。
  (五)原告於八十六年二月投資前之西元一九九五年五月，被告已取得中國河南省平頂山市對
    外經濟貿易局就關於設立平頂山長立塑膠製品有限公司之「同意設立」批復文（按：該
    批復文中所稱獨資公司係指該公司中沒有中資加入，全屬外資及台資而言，並非為該公
    司由被告一人獨資），原告主張被告未在中國河南省成立長立事業集團有限公司一節，
    自非屬真實。
  (六)原告將第一項訴之聲明之請求依據由不當得利變為委任關係，涉及訴之變更，被告表示
    不同意。況且原告一下說是投資大陸的公司，一下又說是要參加台灣的控股公司，主張
    游移不定，被告無從為防禦之答辯。
  (七)當初預計在台灣就河南省長立集團公司成立控股公司，是王弘毅說要找新的股東進來，
    原告表示有意願，遂在台灣一起開會，說要將控股公司的股息讓原告優先獲得並保證三
    年，但是控股公司最後並沒有成立，該原告交付訴外人王弘毅之資金遂移轉到大陸去投
    資，這應該是經原告同意的，後來訴外人李詩宗即大陸方面的主導人曾經連著兩年交付
    原告各五十萬元。
  (八)原告是投資公司，現在卻找被告個人要錢，顯然弄錯對象，應該要找法人才對。
三、證據：聲請傳訊證人王弘毅、李詩宗，提出河南省長立日用品有限公司股東名冊一份、
    河南長立投資集團股東會議紀錄一份、中國河南省平頂山市對外經濟貿易局就關於設立
    平頂山長立塑膠製品有限公司之「同意設立」批復文影本一份。
    理      由
甲、程序方面：本件起訴就第一項訴之聲明之請求權依據原表明為解除兩造間之投資契約後
    之不當得利請求權，嗣於訴訟中再表明就交付五百萬元之投資款予被告一事乃兩造具有
    委任契約，惟仍係依據解除兩造間之投資契約而請求不當得利之返還，核非訴訟標的之
    變更或追加，僅係就交付金錢予被告之法律關係為補充之說明，於法並無不合，核先敘
    明。
乙、得心證之理由：
一、原告起訴主張：被告於八十六年一月間稱其為中國河南省長立事業集團有限公司之負責
    人，該公司經銷豪門內衣，生產塑膠產品並在葉縣開發土地，為了在台灣成立控股公司
    ，亟需資金投入，邀請原告投資五百萬元，並允諾前三年保障每年利潤至少百分之十即
    五十萬元，三年期滿後原告可以決定是否繼續投資，若原告不願意，則其立即將五百萬
    元返還。惟原告於八十六年二月一日投資五百萬元後，被告雖曾於八十七年及八十八年
    各支付原告五十萬元之利潤，惟應於八十九年二月一日支付之五十萬元，迄今仍未支付
    ，且被告迄今仍未在台灣成立控股公司之資料交給原告，在台控股公司是否成立，令人
    啟疑；又原告本意亦可認為係投資被告將在中國河南省成立長立事業集團有限公司，今
    該公司亦未成立，原告乃於八十九年四月二十六日委任律師以存證信函催告被告於函到
    十日內支付五十萬元，且原告已不願意繼續投資，亦請同時將五百萬元返還，被告於八
    十九年四月二十七日收受該存證信函，惟迄今仍未支付相關款項。由於原告係委託被告
    將投資款五百萬元轉交中國河南省長立事業集團有限公司以便登記為股東，故兩造間就
    此有委任關係存在。但被告竟未將該投資款交付欲投資之公司，因此被告收到原告交付
    的五百萬元為不當得利。再者，依據兩岸關係條例第七十一條之規定，被告應給付原告
    五十萬元：依據台灣地區與大陸地區人民關係條例第七十一條規定：「未經許可之大陸
    地區法人團體或其他機構以其名義在台灣地區與他人為法律行為者，其行為人就該法律
    行為應與該大陸地區法人團體或其他機構負連帶責任。」。經查，中國河南省長立事業
    集團有限公司未經我國許可，被告以該公司之名義邀原告加入股東，並保證每年以不低
    於百分之十股息發行優先股，期限三年，依上開規定，被告自應與中國河南省長立事業
    集團有限公司就每年支付不低於百分之十之股息即五十萬元給付原告，負連帶責任。從
    而，原告自得請求被告給付五百五十萬元及自八十九年五月八日起至清償日止，按年利
    率百分之五計算之利息等語。
二、被告則以：原告主張皆與事實不符，原告係將五百萬元匯給訴外人王弘毅作為原告加入
    河南省長立日用品有限公司為股東之股款，該款項既非由被告個人拿走，原告起訴請求
    被告返還，自屬無理由；原告如欲退出投資，自應循公司法有關轉讓出資之規定處理，
    被告個人亦無承受之義務。另外，被告個人並未於八十七年、八十八年交付原告各五十
    萬元亦未委由訴外人李詩宗轉交被告。況且，被告早於西元一九九五年五月（該時間早
    於原告投資之時點）取得中國河南省平頂山市對外經濟貿易局就關於設立「平頂山長立
    塑膠製品有限公司」之同意設立批復文，原告主張被告未在中國河南省成立長立事業集
    團有限公司一節，自非屬真實。
    再者，當初預計在台灣就河南省長立集團公司成立控股公司，是訴外人王弘毅說要找新
    的股東進來，原告表示有意願，遂在台灣一起開會，說要將控股公司的股息讓原告優先
    獲得並保證三年，但是控股公司最後並沒有成立，該原告交付訴外人王弘毅之資金遂移
    轉到大陸去投資，這應該是經原告同意的，後來訴外人李詩宗即大陸方面的主導人曾經
    連著兩年交付原告各五十萬元，原告投資之對象既為大陸之已成立的公司，想要退出投
    資應循合法轉讓股份途徑，不應找被告個人要錢，原告起訴顯然弄錯對象等語資為抗辯
    。
三、查本件原告起訴就訴之聲明第一項部分，原主張兩造間成立投資契約，約定由原告給付
    五百萬元，而被告收受後應在台灣成立一控股公司並將原告列為股東【參閱原告支付命
    令聲請狀即起訴狀、於本院九十年八月二十日之言詞辯論筆錄及其於同日提出之準備書
    狀】。嗣於訴訟進行中，原告訴訟代理人一度以訴狀表明係約定被告應「在大陸成立河
    南省長立事業集團有限公司」及「在台成立控股公司」【參閱原告於九十年九月五日提
    出之準備書狀】，惟投資比例未詳為約定【參閱本院九十年九月十九日之言詞辯論筆錄
    、九十年十月十七日之言詞辯論筆錄】；嗣又於九十年十一月十六日提出準備書狀陳明
    係投資中國河南省長立事業集團有限公司並於本院最後一次言詞辯論期日陳稱係要求被
    告將投資款用以在大陸成立長立事業集團有限公司【參閱本院九十年十一月二十一日之
    言詞辯論筆錄】，原告訴訟代理人並於最後一次言詞辯論期日再度向本院表明：「【問
    ：為何開始說要投資二家公司，現在卻說只有投資中國河南長立集團有限公司？】應該
    由當事人真意是投資大陸長立事業集團有限公司，再從該公司中成立控股公司‧‧‧」
    ，本院雖曾向原告闡明八十九年四月二十六日致被告之存證信函係提及「為了在台灣成
    立控股公司，亟需資金投入，邀請本人投資新台幣五百萬元，前三年保障每年利潤至少
    百分之十即五十萬元，‧‧‧，且林君迄今仍未將在台控股公司成立之資料交給本人，
    在台控股公司是否成立，令人啟疑，如未成立，林君涉有詐欺罪嫌‧‧‧」，惟原告訴
    代堅稱該存證信函就兩家公司均有所表明。則本院自有先釐清原告主張真意之必要。由
    於原告訴代於表明係投資要求被告成立河南省長立事業集團有限公司時，並未捨棄之前
    主張要求被告負有成立控股公司之義務，故本院認為原告係主張被告至少應成立前述二
    公司其中之一，否則即屬違背約定。再者，就原告訴之聲明第二項部分，原告係以依照
    台灣地區與大陸地區人民關係條例第七十一條之規定，被告個人邀原告投資中國河南省
    長立事業有限公司，而該公司在台灣未經認許，所以被告應依前開條例第七十一條之規
    定，就應每年給付優先股息部分，與該中國河南省長立建設事業集團有限公司負連帶責
    任，核先敘明。
四、原告起訴主張其基於與被告個人間之投資契約，被告於收受原告之投資後，應負有在台
    灣成立一個控股公司以掌控河南長立事業集團有限公司，並將原告列為該控股公司之股
    東之義務，嗣原告已依約給付五百萬元委任被告處理該項事務，惟該控股公司遲未成立
    ，原告已以存證信函催告被告履行義務，被告仍置之不理，爰解除兩造間之投資契約，
    則被告持有該五百萬元即為不當得利等語。被告則否認與原告有成立投資契約之合意，
    並以其並未與原告就投資之事而為洽談，原告係透過訴外人王弘毅之介紹，欲投資河南
    省長立日用品股份有限公司，該五百萬元並非由被告個人收受，僅因原告一再要求，才
    與訴外人王弘毅共同出具一證明單表示河南省長立事業集團公司確實收到原告投資之資
    金五百萬元，惟此事仍與被告個人無關等語資為抗辯。經查：
  (一)原告主張其交付被告五百萬元一事，固據提出由被告簽名之簽收字據，惟證人王弘毅於
    本院言詞辯論時到庭證稱原告係將錢匯入其個人戶頭內，再交到大陸的公司去作運用等
    語屬實（參閱本院九十年十月十七日之言詞辯論筆錄），再參酌原告所提之已附卷之入
    戶電匯通知單可知，原告確實係將五百萬元匯入訴外人王弘毅之帳戶內，從而，被告抗
    辯其個人並未收到原告之五百萬元，堪可採信。
  (二)原告復主張與被告個人之間成立有投資契約關係，約定被告應負有在台灣就中國河南省
    長立事業集團有限公司成立一控股公司之義務等情，為此亦為被告所否認。原告之主張
    固提出「中國河南省長立事業集團有限公司1997年度組織調整後之展望及營運梗概」為
    據，惟觀諸該營運梗概與原告個人相關部分之記載乃在第一項部分：「組成，分由下列
    人員出資組成（甲○○，出資新台幣玖百萬元（佔37.5%）、王弘毅‧‧‧，以上成員
    考慮為原始出資股本，計集資新台幣貳仟肆佰萬元，為100%」以及「為新成立位於河南
    省平頂山市葉縣土地開發及塑膠事業部之集資，擬以發行優先股方式，以保證每年不低
    於10%股息方式，再集資新台幣（空白）萬元，業有下例人員有表示出資意願，其資金
    以1997年二月（空白）日到位為準：蕭文南，出資新台幣五百萬元‧‧‧上述人員在台
    灣組成控股公司型態，掌控河南省之財務營運之管理。該出資人員優先股息以三年期限
    為準，至2000年開始全部納入一般股與原始股東享受同等權利，分擔同等義務，所佔股
    份比例另計以100%中之百分比計算。」，尚不足以認定原告主張其係與被告個人成立投
    資契約而要求被告負有成立一控股公司並將原告列為股東之約定，原告復無法舉出其他
    證據足資證明與被告個人間具有投資關係，其此部分之主張即礙難採信。
  (三)綜上所述，原告主張與被告間訂有投資契約一事既無相關證據足以認定，被告復未收受
    原告五百萬元之資金，則原告自無從解除與被告間之投資契約，被告亦並無不當得利之
    情形，原告此部分請求被告應返還五百萬元之不當得利即屬無理由。
五、原告起訴復主張其基於與被告個人間之投資契約，被告於收受原告之投資後，應負有在
    中國河南省成立長立事業集團有限公司並將原告列為該集團有限公司之股東之義務，嗣
    原告已依約給付五百萬元委任被告處理該項事務，惟該控股公司遲未成立，原告已以存
    證信函催告被告履行義務，被告仍置之不理，爰解除兩造間之投資契約，則被告持有該
    五百萬元即為不當得利等語。經查，原告就此部分曾交付被告五百萬元一事，與前述四
    、(一)部分同，並無法證明；又原告主張與被告成立投資契約而使被告負有成立河南省長
    立事業集團有限公司一事，亦與前述四、(二)部分相同，並無法舉證以實其說，故其亦無
    從解除與被告間之契約，又被告既未收受原告之五百萬元，自無何不當得利之可言。
六、原告又主張被告以中國河南省長立事業集團有限公司之名義邀原告以資金五百萬元加入
    成為股東，並保證每年以不低於百分之十股息發行優先股，期限三年，被告既為邀請原
    告集資之人，依據台灣地區與大陸地區人民關係條例第七十一條規定：「未經許可之大
    陸地區法人團體或其他機構以其名義在台灣地區與他人為法律行為者，其行為人就該法
    律行為應與該大陸地區法人團體或其他機構負連帶責任。」之規定，被告所經營之中國
    河南省長立事業集團有限公司未經我國許可，被告卻又自邀原告加入投資，自應與中國
    河南省長立事業集團有限公司就每年支付不低於百分之十之股息即五十萬元給付原告，
    負連帶責任等語。被告則抗辯其原來並不認識原告，係透過訴外人王弘毅之牽線得知原
    告要投資其在大陸的公司，並非其本身邀請原告前來投資等語。經查，原告此部分之主
    張雖已提出卷附之營運梗概為證，惟由該營運梗概並無法得知是否係被告個人邀請原告
    參與投資，又證人王弘毅雖於本院證稱「我們在清水開會要成立控股公司（按：此部分
    之開會所做成之紀錄乃卷附之「河南成立投資集團股東會議」，而非「營運梗概」），
    庭提營運梗概，我們在清水開會要成立控股公司，‧‧‧，蕭文南在我們決定好就匯到
    我的戶頭，蕭文南與被告在開會時就已經認識‧‧‧」，惟由證人前後說明可知係證述
    兩造在台灣台中縣清水鎮開會時認識，並非得作為係被告邀請原告參與投資之依據，被
    告之抗辯，應屬可信。原告復無法提出其他證據證明係被告本人要求原告參與投資，自
    無依台灣地區與大陸地區人民關係條例第七十一條規定請求被告負任何與公司相同之連
    帶責任，從而，原告請求被告給付優先股息，乃屬無理由，應予駁回。
七、因本案事證已臻明確，兩造其餘主張陳述及所提之證據，均毋庸再予審酌，附此敘明。
八、原告受敗訴判決，其假執行之聲請即失所依據，應併予駁回。
九、據上論結，本件原告之訴為無理由，依民事訴訟法第第七十八條，判決如主文。
中        華        民        國   九十     年     十二      月      五       日
                                        臺灣臺中地方法院民事第四庭
~B法      官  林學晴
右為正本係照原本作成
如對本判決上訴，須於判決送達後二十日內，向本院提出上訴狀，同時表明上訴理由；如已
於本判決宣示後送達前提起上訴者，應於判決送達後十日內補具上訴理由。
中        華        民        國   九十     年     十二      月      七       日
~B法院書記官


司法院資訊處製作；財團法人民間司法改革基金會備份。
